臺灣高等法院刑事判決　　　　　　　　　　　　　　九十年度上易字第二六九六號
　　上　訴　人
　　即　被　告　甲○○
　　選任辯護人　李盛賢律師
右上訴人因過失致死案件，不服臺灣基隆地方法院九十年度訴字第八六號，中華民國
九十年五月十四日第一審判決（起訴案號：臺灣基隆地方法院檢察署八十九年度偵字
第四七九○號）提起上訴，本院判決如左：
    主  文
原判決撤銷。
甲○○因過失致人於死，處有期徒刑壹年陸月。
    事  實
一、甲○○係設於基隆市○○街四巷一號地下室之天道研究院之負責人，綜理該院事
    務，研究院內學員均稱其為「校長」而聽從其指示，甲○○對於該研究院學員在
    地下室研誦佛經即負有維護安全之義務。緣前揭基隆市○○街四巷一號房屋所處
    位置地勢較鄰近道路為低，且該地下室原設計為供停車場使用，兩處入口均設置
    坡道，每遇天雨，雨水即沿道路由坡道匯流入該屋地下室而造成淹水，民國八十
    五年間賀伯颱風來襲時，甲○○因前開房屋一樓淹水逾一百公分，事後遂在兩處
    入口坡道頂端以磚塊、水泥各砌設厚約四十八公分、高約一百五十公分之擋水牆
    ，以阻擋雨水流入。嗣於八十九年十月三十日，甲○○已得知中度颱風「象神」
    將於同月三十一日及十一月一日侵襲台灣地區，暴風圈範圍涵蓋基隆地區，中央
    氣象局並已發佈全台豪大雨特報，籲請低漥地區民眾嚴防水患之訊息，竟仍於同
    年十一月一日照常進行天道研究院內活動。當日上午八時許，多數學員均已抵達
    該研究院，同日上午九時甲○○亦到場帶領學員誦經，斯時基隆河已因大雨而水
    位快速上升，基隆市○○街四巷積水高度已達數十公分，嗣於近上午十時許，甲
    ○○自地下室外出查看，發覺東新街四巷淹水高度於短短數十分鐘內已升高至一
    公尺餘，即將超過擋水牆，情勢危急，本應迅速帶領學員，撤離地下室以策安全
    ，而依當時情狀，並無不能注意之情形，甲○○竟疏未迅速解散學員撤離地下室
    ，仍指示十餘名學員於該地下室中央，距離二處出入口最遠之參拜區舀除自地面
    及擋水牆縫隙滲入之雨水，並率其他十餘名學員將前於賀伯颱風來襲時所備之沙
    包堆置於兩處入口之擋水牆上（堆置高度約三十公分），惟基隆地區累積雨量已
    逾五百公厘，基隆河水位迅速上升，甲○○仍繼續率學員於地下室近七堵火車站
    之入口坡道頂端之擋水牆內側，試圖阻止雨水滲入時，惟此時水已淹過擋水牆之
    高度，未幾，擋水牆上之沙包即陸續遭沖落，並有二名女性學員遭水沖倒，甲○
    ○見此情形，更應帶領全體學員迅速撤離該地下室，然仍未撤離，為維護院內財
    產，猶續指揮當時在同一入口坡道之三、四名男性學員以身體阻擋沙包掉落之缺
    口，並指示其他數名學員進入地下室取黑板前來擋住缺口，嗣於十餘分鐘後，洪
    水仍沖垮該地下室近基隆市長興國小之另一入口擋水牆上堆置之沙包，瞬間沖入
    地下室，並於一分鐘內將地下室淹沒，致原在地下室內舀除積水之學員宋瑞萍、
    何桂枝、陳秋燕、李佩珊、吳香、陳信宏、何瑞玉、李信毅、曾祥娥、方薔惠、
    李楊春、張雅雯、劉蓉蓉、顏利伊、鍾旺娟等共十五人逃生不及，慘遭溺斃。
二、案經基隆市警察局第三分局移送臺灣基隆地方法院檢察署檢察官偵查起訴。
    理  由
一、訊據上訴人即被告甲○○固坦承為「天道研究院」負責人，並於案發當日在現場
    指示學員堆置沙包、掃除積水等情不諱，惟矢口否認有何過失致死犯行，辯稱：
    伊當日並未聽見鄰居要伊疏散學員，亦未不許學員離去，本件係天災，無從預知
    災情重大，豪雨是百年來所未見，因水來得太快而發生之意外，伊已為相當防範
    措施云云。然查：
  (一)被害人宋瑞萍、何桂枝、陳秋燕、李佩珊、吳香、陳信宏、何瑞玉、李信毅、曾
    祥娥、方薔惠、李楊春、張雅雯、劉蓉蓉、顏利伊、鍾旺娟等十五人均係「天道
    研究院」之學員，渠等於前揭時、地因颱風侵襲致研究院所在之地下室房屋淹水
    無法逃生，而遭溺水死亡之事實，業據證人即被害人親屬宋狄惺、黃振、丑○○
    、己○○、子○、癸○○○、何炫釧、寅○○、乙○○、辛○○、壬○○、巳○
    ○、卯○○指訴甚詳，而被害人宋瑞萍等十五人確因生前溺水而窒息死亡，亦經
    台灣基隆地方法院檢察署檢察官督同法醫師相驗明確，製有相驗屍體證明書、驗
    斷書及勘驗筆錄在卷足憑。
  (二)被告甲○○為「天道研究院」之負責人，學員均稱其為「校長」；案發當日上午
    上課時間原為八時二十分至下午五時十分，因雨延至八時四十分許開始上課，而
    多數學員均於八時許即抵達該研究院，當時七堵地區尚無淹水情形，迄大水沖入
    地下室時止，大部分學員均在清除地下室內積水等情，業據被告甲○○供明在卷
    ，並經證人即該研究院學員張仁慈、廖碧蓮、庚○、潘芬蘭、吳玉惠、王琇玉、
    丁○○、徐雪女、丙○○、黃碧蓮、寅○○於警訊中及偵查中證述屬實。參以證
    人即亦為「天道研究院」學員之被害人張雅雯之夫陳德木不僅願無條件與被告達
    成和解，尚且於原審陳稱伊對被告甲○○只有尊敬，並不責怪被告等語（見原審
    卷第四一頁），足徵被告擔任該研究院之「校長」，綜理院內事務，學員基於宗
    教信仰之因素，於研究院內不僅對被告崇敬有加，並遵從其指示。被告既提供該
    地下室供學員研誦佛經，對於學員在該地下室從事研誦佛經時，自負有維護安全
    之義務，對於一切可能致學員生命、身體危害之情狀，應負注意義務並盡力防範
    危險。
  (三)八十九年十月三十日中央氣象局發佈中度颱風「象神」陸上颱風警報，預報颱風
    將於同月三十一日及十一月一日來襲，且暴風圈範圍涵蓋全臺灣地區，並同時發
    佈豪大雨特報，籲請低窪地區嚴防水患，此有該局發佈之海上陸上颱風警報書面
    資料附卷可稽；而「天道研究院」所在之基隆市○○區○○街四巷一號房屋，因
    緊鄰基隆河，地勢復較鄰近道路為低，且其地下室原設計係為供停車場使用，兩
    處入口均設置坡道，每遇天雨，雨水即沿道路由坡道匯流入該屋地下室而造成淹
    水，八十五年間賀伯颱風來襲時，甲○○因前開房屋一樓淹水逾一百公分，事後
    遂在兩處入口坡道頂端以磚塊、水泥各砌設厚約四十八公分、高約一百五十公分
    之擋水牆，以阻擋雨水流入，案發當日被告復在擋水牆上堆置高約三十公分之沙
    包等情，業據原審勘驗現場屬實，並有勘驗筆錄一紙及現場照片四十四幀在卷可
    稽，亦為被告所自承；且被告於當日上午十時許尚自地下室外出查看，已知巷道
    積水水位上升很快將超過擋水牆高度，情勢危急，況被告於水淹過擋水牆之高度
    ，擋水牆上之沙包即陸續遭沖落，並有二名女性學員遭水沖倒時，即已對於依其
    現有設備，顯無法作為阻擋水災侵害措施乙情知之甚明，即應迅速撤離地下室往
    高處避難。詎被告甲○○竟未注意及此，而依當時情狀，亦無不能注意之情形，
    竟仍疏未迅速帶領學員撤離地下室，猶命學員繼續以堆積沙包阻擋大水或以舀除
    積水，維護院內財物，終致大水高過擋水牆，沖入地下室，並於一、二分鐘即將
    地下室淹沒，致宋瑞萍、何桂枝、陳秋燕、李佩珊、吳香、陳信宏、何瑞玉、李
    信毅、曾祥娥、方薔惠、李楊春、張雅雯、劉蓉蓉、顏利伊、鍾旺娟等人逃生不
    及慘遭溺斃。另據被告於警訊與偵查中分別供承：（問你發現已經淹水了，為什
    麼不撤離人員，反而要他們搬沙包堵水？）我想水大概不會淹這麼高，所以才叫
    他們做一些防護措施，維護學校的財產（見八十九年十一月一日警訊筆錄第五頁
    ）；（問發現進水後為何不叫成員離開？）因我之前已有建擋水，且也準備了沙
    包，我以為可以防護，也不希望學校的財產被淹沒，且我們經費不多等語（見偵
    查卷第十三頁），益徵被告係為維護財產，而指示學員極力阻隔大水淹入地下室
    ，而忽視水位上升之危急，致肇事故，是本件被告確有過失至明。而學員宋瑞萍
    等十五人係因此次大水沖入地下室逃生不及而溺斃，其等之死亡與被告之過失行
    為間有因果關係，亦可確認。
  (四)被告甲○○雖以伊當日並未聽見鄰居要伊疏散學員，亦未不許學員離去，本件係
    因水來得太快而發生之意外云云置辯。而證人辰○○固於原審證稱：伊和另一個
    人叫被告走，被告都沒講話（見原審卷第四五頁），然於本院則證稱：伊跟一位
    有指名何人等語（見本院卷第一○九頁），故證人辰○○等人雖曾呼喊被告帶其
    學員離開，然並未指名被告，而參諸當時正值颱風豪雨之際，被告與學員等人在
    地下室正忙於排除院內之積水，對於外界聲音自未顧及，是所辯未聽及鄰居呼喊
    疏散學員，尚非全然不可採信。惟颱風來襲前，八十九年十月三十日中央氣象局
    即已發佈中度颱風「象神」陸上颱風警報，預報颱風將於同月三十一日及十一月
    一日來襲，且暴風圈範圍涵蓋全臺灣地區，並同時發佈豪大雨特報，籲請低窪地
    區嚴防水患；而「天道研究院」係位於基隆市○○區○○街四巷，該地區緊鄰基
    隆河，且該研究院所在之房屋因地勢較鄰近道路為低，每遇天雨即淹水，颱風來
    襲時淹水情形更為嚴重等情，既均為被告所明知；且其嗣亦親眼目睹水淹過擋水
    牆之高度，擋水牆上之沙包陸續遭沖落，並有二名女性學員遭水沖倒，即知水勢
    兇湧，縱伊未聽聞鄰居疏散之警告，亦應以學員之生命安全重要，儘速撤離學員
    至高處避難，維護學員之生命安全。另被告所辯以象神颱風侵襲時下雨量，在基
    隆、汐止地區於八十九年十月三十一日、同年十一月一日之豪雨係百年來所未見
    ，被告無從預知災情重大，已為相當之防範措施，應無過失云云；惟查八十九年
    十月三十一日、同年十一月一日象神颱風侵襲台灣北部期間，經基隆氣象站測得
    各日累積雨量分別為二七一．八及二六０．八毫米，而象神颱風為俗稱之「秋颱
    」，經常造成台灣東北部及北部地區發生豪雨，近年來類似之案例尚有八十七年
    之瑞伯颱風及芭比絲颱風，皆造成基隆地區發生豪雨，瑞伯颱風侵台期間於八十
    七年十月十五日測得當日雨量為二三二．五毫米，十六日為二一六毫米；而芭比
    絲颱風．亦於同年十月二十五日測得當日雨量為三０九．五毫米，十月二十六日
    測得當日雨量為二五六毫米，因此象神颱風在基隆附近之降雨量，在颱風侵襲期
    間並非少見，有交通部氣象局九十三年三月十二日象中參字第０９３０００１１
    １０號函附卷可據（見本院卷第一六六頁），是被告所辯象神颱風侵襲台灣北部
    期間之雨量係百年來所未見，其已盡注意防範義務，應無過失云云，自非屬實，
    不能採信。
  (五)綜上，本件被告之過失情節，事證明確，被告否認過失，要係卸責之詞，不足採
    信，犯行可以認定，應依法論科。
二、被告甲○○因其過失導致被害人宋瑞萍等十五人死亡，核其所為，係犯刑法第二
    百七十六條第一項之過失致人於死罪。被告甲○○以一過失行為，造成十五人之
    死亡，屬一過失行為觸犯十五個過失死罪名，應依刑法第五十五條前段想像競合
    之規定，從一同種罪名過失致人於死罪處斷。
三、原審對被告予以論罪科刑，固非無見，惟原審認定被告鄰居即證人辰○○、戊○
    ○○於於水患來襲時曾向天道研究院入口呼喊被告疏散學員，被告竟未理會，而
    未疏散學員，惟依當時情境，被告無從聞及，理由已如前述，原審此部分之認定
    與事實不符，尚有未合：又被告於本院審理期間已與全部被害人家屬和解，業據
    被害人家屬己○○到庭陳述在卷，並有收據乙紙在卷可按，原審未及審酌，亦有
    未合。本件被告上訴意紙仍執陳詞否認過失，雖無理由，惟原判決既有可議之處
    ，即無由維持，應由本院撤銷改判。爰審酌被告甲○○身為「天道研究院」負責
    人，備受學員信賴與敬重，於地下室違規使用場地，於颱風來襲時本應維護學員
    之生命安全，然竟予忽視場地之安全性，致肇本件事故，釀成十五人死亡之慘劇
    ，並參酌被告過失情節，與被害人之關係，犯後態度，並已與全部被害人家屬達
    成和解，及其他一切情狀，量處如主文第二項所示之刑。
據上論斷，應依刑事訴訟法第三百六十九條第一項前段、第三百六十四條、第二百九
十九條第一項前段，刑法第十一條前段、第二百七十六條第一項、第五十五條前段，
罰金罰鍰提高標準條例第一條前段，判決如主文。
本案經檢察官劉靜婉到庭執行職務。
中　　　華　　　民　　　國　　　九十三　　　年　　　五　　月　　十一　　日
                                臺灣高等法院刑事第二十庭
                                    審判長法  官  洪  政  雄
                                          法  官  趙  功  恆
                                          法  官  李  春  地
右正本證明與原本無異。
不得上訴。
                                          書記官  柳  秋  月
中　　　華　　　民　　　國　　　九十三　　　年　　　五　　月　　十一　　日
附錄：本案論罪科刑法條全文
中華民國刑法第二百七十六條第一項
因過失致人於死者，處二年以下有期徒刑、拘役或二千元以下罰金。
從事業務之人，因業務上之過失犯前項之罪者，處五年以下有期徒刑或拘役，得併科
三千元以下罰金。
